【裁判字號】    90,台上,6227
【裁判日期】    901011
【裁判案由】    違反毒品危害防制條例
【裁判全文】
最高法院刑事判決                                九十年度台上字第六二二七號
    上  訴  人  丙○○
    選任辯護人  楊秋合律師
    上  訴  人  甲○○
                乙○○
右上訴人等因違反毒品危害防制條例案件，經台灣高等法院中華民國九十年六月五日
第二審更審判決（八十九年度重上更(八)字第一一五號，起訴案號：台灣基隆地方法院
檢察署八十一年度偵字第二八二九、二九四四號）後，丙○○不服，提起上訴，甲○
○、乙○○部分，則依職權逕送本院審判，視為已提起上訴，本院判決如左：
    主  文
原判決關於甲○○、乙○○部分均撤銷，發回台灣高等法院。
其他上訴駁回。
    理  由
一關於撤銷發回部分
本件原判決撤銷第一審關於上訴人甲○○、乙○○部分之判決，改判依想像競合犯、
牽連犯之規定，從一重論處甲○○、乙○○共同販賣毒品各罪刑（均處無期徒刑，褫
奪公權終身），固非無見。
惟查科刑之判決書須將認定之犯罪事實詳記於事實欄，然後於理由內逐一說明其憑以
認定之證據，使事實與理由兩相一致，方為合法。倘事實欄已有及，而理由內未加
說明，是為理由不備；理由已加說明，而事實欄無此記載，則理由失其依據，均難謂
為適法。本件原判決事實欄記載：民國八十一年七月間某日，甲○○、乙○○二人基
於營利之目的，共謀自中國大陸地區私運毒品海洛因入台販售牟利及不詳目的一併運
輸制式槍枝及子彈入台等情，及八十一年七月二十六日乙○○搭機過境香港前往中國
大陸汕頭市，與中國大陸某不詳姓名之毒梟接觸洽談購買毒品海洛因及制式槍枝、子
彈，並於八十一年八月上旬某日得知可前往中國大陸接貨云云（見原判決第三頁）。
而理由四則謂：甲○○、乙○○自中國大陸所販入之毒品海洛因係以營利為目的，販
入後待機出售牟利，渠等之行為已該當於販賣毒品既遂罪，渠等共謀自中國大陸私運
毒品海洛因入台販售牟利，及為不詳目的私運槍彈入台，並由丙○○駕船前往中國大
陸汕頭港附近海域接運回台灣本島，核其二人所為，均係犯修正前肅清煙毒條例第五
條第一項之販賣毒品罪、運輸毒品罪、懲治走私條例第二條第一項之私運管制物品進
口罪、修正前槍彈藥刀械管制條例第七條第二項之未經許可運輸手槍罪及同條例第
十一條第一項之未經許可運輸彈藥罪等語（見原判決第三五、三六頁）。惟原判決事
實欄既未認定甲○○、乙○○共同基於營利之目的，而由乙○○前往大陸「販入」本
件被查獲之毒品海洛因之事實，則其理由所載渠等共同自大陸地區販入毒品海洛因，
係以營利為目的，已該當於販賣毒品既遂罪云云，即失所依據。且原判決理由內亦未
說明其認定上開毒品係甲○○、乙○○共同在大陸所販入之論據，亦嫌理由不備。究
竟甲○○有無與乙○○共同意圖營利而由乙○○前往大陸地區販入本件毒品、槍彈後
，再由丙○○前往接運返台，抑或甲○○僅與乙○○共同基於運送毒品、槍彈之犯意
，並由丙○○運送本件毒品、槍彈返台，亦即甲○○是否僅參與運送毒品、槍彈之行
為，事實真相尚未明瞭，理由亦欠完備，揆之首開說明，難謂適法。上開違誤，為本
院得依職權調查之事項，應認原判決關於甲○○、乙○○部分仍有撤銷發回更審之原
因。又本件上訴人行為時肅清煙毒條例第五條第一項之販賣或運輸毒品罪，其法定本
刑為死刑或無期徒刑，其於何種情節應量處死刑，何種情節應科處無期徒刑，固為事
實審裁量之職權，但刑事審判之量刑，既在實現刑罰權之分配正義，則法院對有罪之
被告科刑，除應審酌刑法第五十七條各款所示一切情狀外，亦應符合罪刑相當之原則
，使罰當其罪，以符合人民之法律感情。本件甲○○、乙○○部分既經發回更審，如
為有罪之判決，於科刑時自應注意審酌罪刑相當之原則，使罰當其罪，以符合人民之
法律感情，併予指明。
二上訴駁回部分
本件原判決認定上訴人丙○○曾於七十五年間，因走私案件經台灣士林地方法院判處
有期徒刑五月，緩刑四年確定，七十七年間，再因走私案件經本院判處有期徒刑六月
確定（嗣經裁定減刑為有期徒刑三月），七十八年間，復因走私案件經原審法院判處
有期徒刑六月確定，七十五年間所處有期徒刑五月（嗣經裁定減刑為有期徒刑二月十
五日），因緩刑期內更犯罪受有期徒刑之宣告，經撤銷緩刑於七十九年三月二十一日
執行完畢，仍不知悔改。八十一年七月間，上訴人時任基隆八斗子籍「新益豐十二號
」（船籍證字號為ＡＳ字第○四三六六號）漁船船主兼船長，汪國才（業經判處有期
徒刑十二年，褫奪公權六年確定）則為其僱用之船員，八十一年七月間某日，甲○○
與乙○○二人基於營利之目的，共謀自中國大陸地區私運毒品海洛因入台販售牟利及
不詳目的一併運輸制式槍枝及子彈入台，乃由甲○○打電話給上訴人稱有事請其南下
高雄市，上訴人即帶汪國才一道南下高雄市○○區○○路二四一巷十弄九號甲○○住
處，與甲○○、乙○○泡茶聊天，甲○○、乙○○二人因要與上訴人商討自中國大陸
運輸毒品返台事宜，為不讓汪國才知悉內情，乃先送汪國才至旅社投宿，上訴人、甲
○○、乙○○三人隨即至高雄市○○路、九福路交叉處「琉璃仙境茶藝館」商討如何
自中國大陸運輸毒品返台（未談及槍枝及子彈部分）。甲○○、乙○○又於八十一年
八月十日，以電話邀上訴人搭乘飛機南下高雄商議私運毒品及槍彈事，上訴人依約由
台北市搭乘當日十四時三十分之班機前往高雄，同日下午抵達高雄後，由甲○○駕其
所有牌照號碼ＸＢ○六一六號賓士車，在小港機場接機，先往高雄市○○路與仁愛街
口之「紫砂壺茶藝館」飲茶休息，至是日下午五時許，再同車前往高雄市○○路桃源
川菜館，與乙○○會合餐聚，席間，甲○○、乙○○表明欲託由上訴人駕船於八十一
年八月十三日出發，前往中國大陸汕頭港附近海域（東經一一六‧五○、北緯二三‧
一七處），運輸由中國大陸毒梟交付之毒品海洛因一批返台（隱匿運輸槍彈部分），
代價新台幣（下同）五十萬元，上訴人當即應允，並要求先行匯款十萬元入其母藍吳
秀蘭設於基隆市第一信用合作社八斗子分社0000000000帳號之活期儲蓄存
款帳戶，雙方議定之後，上訴人即基於為甲○○、乙○○運送毒品海洛因（兼具管制
進出口物品之性質）之犯意，返回基隆準備漁船出海有關事宜，甲○○並依照約定，
而交代其妻陳淑娥轉囑乙○○之妻郭張玉燕，於翌（十一）日利用乙○○在高雄市第
三信用合作社楠梓分社之帳戶，匯款十萬元進入上訴人所指定之上開帳戶，上訴人旋
於同年月十二日，提領該十萬元，借貸其友人林正義，供經營餐廳使用。同日，上訴
人向基隆市警察局申請「新益豐十二號」漁船預訂八十一年八月十二日出港，上訴人
明知此行之目的是前往中國大陸汕頭港附近海域運輸毒品海洛因返台，竟向基隆市警
察局謊稱是要前往澎湖附近漁場捕捉「小卷」，致使基隆市警察局承辦漁船出港申請
登記之人員，將此不實之事項登載於職務上所掌之「漁船出港申請報告單」上，足生
損害於基隆市警察局對於漁船出港目的及目的地掌握之正確性。嗣乙○○於八十一年
八月十三日搭機過境香港，並於同月十四日攜帶港幣二十萬元進入中國大陸汕頭市，
與中國大陸之毒梟進一步聯繫交付毒品及槍枝、子彈事宜、乙○○並住進汕頭市「金
海灣賓館」等候上訴人前來會合。上訴人明知人民入出境應向內政部警政署入出境管
理局申請許可，未經許可，不得入出境；亦明知中華民國船舶，非經主管機關許可，
不得航行至大陸地區，上訴人明知其未申請許可出境前往中國大陸，亦未申請許可「
新益豐十二號」漁船得航行至中國大陸地區，竟於八十一年八月十三日下午一時二十
分許，偕同汪國才（尚不知要前往中國大陸，以為是要到澎湖附近海域捕捉小卷），
駕駛「新益豐十二號」漁船自基隆八斗子漁港出發，同月十四日下午行至澎湖花嶼島
海域時，上訴人方告知汪國才此行目的並非捕魚，而為要前往中國大陸汕頭港附近海
域運輸毒品海洛因，並稱事成之後，將分給汪國才二十五萬元之報酬，汪國才受其利
誘應允協助而萌生與上訴人共同運送毒品海洛因入台之犯意聯絡。迄同月十五日，上
訴人與汪國才駕駛「新益豐十二號」漁船抵達中國大陸汕頭港附近海域「東經一一六
‧五○、北緯二三‧一七處）停泊，同日（十五日）下午，上訴人至中國大陸汕頭市
「金海灣賓館」找乙○○，當晚上訴人留宿「金海灣賓館」，同月十六日下午，中國
大陸之毒梟打電話進「金海灣賓館」向乙○○、上訴人查詢「新益豐十二號」漁船之
船名及停泊地點後，該毒梟即將裝置毒品海洛因及槍枝、子彈之二只旅行袋，放置在
「新益豐十二號」漁船上，上訴人隨即上船自行打開旅行袋清點袋內東西，袋內除分
裝毒品海洛因一百七十八塊（驗餘淨重五十九點零五公斤，含塑膠袋毛重六十一點五
九公斤）外，尚有未約定受託運送而具殺傷力之中共製五四式七‧六二ＭＭ型半自動
手槍一枝（槍號00000000）、匈牙利製四八式七‧六二ＭＭ型半自動手槍一
枝（槍號ＣＩ六○六一）、制式七‧六二ＭＭ自動手槍子彈八十二顆一批（均兼具管
制進出口物品之性質、汪國才不知旅行袋內另有槍彈），上訴人發現該批槍彈後仍基
於為甲○○、乙○○運送入台之意，按照原定計劃將走私之毒品海洛因及槍彈一併運
輸返台，旋與汪國才合力將其中裝有毒品海洛因九十塊之一旅行袋藏於船尾密艙內，
裝槍彈及海洛因八十八塊之另一旅行袋，則由上訴人自行私藏於其睡艙抽屜之內壁，
藏妥。同月十六日下午適有一颱風（馬克颱風）經東沙島附近向北北東行進，進入台
灣海峽南端，朝中國大陸福建省方向前進。上訴人因颱風來臨，顧及行船安全，乃在
中國大陸汕頭市逗留。同年八月十九日下午二時許，馬克颱風中心位置約東經一一七
‧五度、北緯二四度，隨即於福建漳洲登陸減弱消失。同年月二十日上午，馬克颱風
消失後，上訴人與汪國才始輪流駕駛「新益豐十二號」漁船，自中國大陸汕頭港附近
海域返航基隆，迄同月二十二日凌晨五時十分許，駛抵基隆八斗子漁港靠岸時，為法
務部調查局基隆市調查站及南部地區機動工作組人員於船尾密艙中查扣毒品海洛因九
十塊暨供運輸毒品所用之手提袋一只，經基隆市調查站人員偵訊時追問有無其他毒品
或槍彈，上訴人始供出尚有一只旅行袋藏於睡艙內壁，經調查局人員再次搜索，起出
其餘毒品海洛因八十八塊及前揭槍彈（扣案子彈八十二發經送鑑定試射四發後，餘七
十八發）暨供運輸毒品及手槍、子彈所用之手提袋一只，並扣得汪國才所有而由上訴
人在上標示接運毒品地點之經緯度之中國大陸解放軍海軍司令部印製之「中國沿海航
路圖集」一冊等情。係以上開事實，業經上訴人、共同被告甲○○、乙○○、汪國才
分別於法務部調查局基隆市調查站訊問、檢察官偵查、第一審及原審歷審審理時供述
甚詳，核與證人陳淑娥、郭張玉燕、林正義之證言相符，並有「新益豐十二號」漁船
機漁船（沿海輪船）船籍卡影本，甲○○、乙○○與上訴人於八十一年八月十日之電
話監聽譯文，上訴人之母藍吳秀蘭於基隆市第一信用合作社八斗子分社所設帳戶之交
易明細表查詢單、入帳單二紙，乙○○之入出境資料，乙○○之「台灣居民往大陸通
行證」影本（其上有八十一年八月十四日進入中國大陸時帶港幣二十萬元之記載）
，「新益豐十二號」漁船出港申請報告單，基隆市警察局第二分局八斗子漁港駐在所
出具之「新益豐十二號」漁船出入港時間表一紙、查扣之中國大陸解放軍海軍司令部
印製之「中國沿海航路圖集」一冊（其上載有「一一六‧五○、二三‧一七」之數字
，係指東經一一六點五度、北緯二三點一七度，即中國大陸廣東省汕頭港附近之海域
），內政部九十年二月二十一日台內地字第九○○四一六號函暨附圖，交通部基隆
港務局八十九年十月七日基港航技字第二○五二六號函、基隆、澎湖、汕頭附近海域
圖影本、中華民國海軍水道圖、交通部中央氣象局八十九年十一月六日中象字第八九
○五六五七號函暨該局八十一年颱風警報發布概況表、颱風路徑圖資料各一份，法務
部調查局南部機動工作組八二南機法字第○○六號函、於「新益豐十二號」漁船內查
扣之白粉一百七十八塊、槍枝二支、子彈八十二發及其照片，法務部調查局0000
0000000號檢驗通知書（查扣之一百七十八塊白粉檢驗結果為海洛因毒品，毛
重六十一點五九公斤，淨重五十九點○五公斤），內政部刑事警察局八十一年九月十
日八一刑鑑字第五七八六六號函（查扣之手槍二支、子彈八十二發，均具殺傷力，屬
修正前槍彈藥刀械管制條例第四條第一、二款所稱之手槍及子彈）等證據資料在卷
可稽，為其所依憑之證據及其認定之理由。而以上訴人、甲○○、乙○○、汪國才於
警、偵訊、第一審及原審歷審供述中，雖渠等對於參與本案販入及運輸毒品海洛因之
人數；扣案之毒品、槍枝、子彈係屬何人所有；接運毒品、槍枝及子彈之地點及上訴
人是否知悉其所運送之物品究屬何物；所供不一，然經原審綜合其調查證據之結果，
認以上開事實為真實，已在判決內詳述其證據取捨及證據證明力判斷之理由，並以上
訴人所辯及汪國才所謂本件扣案之毒品等物係於八十一年八月十五日晚上在澎湖花嶼
附近海域接運等語，係屬杜撰之詞不可採；又上訴人否認事先知悉所運輸物品為毒品
海洛因及槍彈，以為是安非他命云云，無非係畏罪飾卸之詞亦不足採；分別在判決內
詳予指駁並說明其理由。又上訴人係在法務部調查局調查人員先獲情報，得悉其運輸
物品中藏有槍彈而追查後，始供出確有其事，自難認係對未經發覺之犯罪自首，上訴
人於原審前審請求傳訊調查人員證明另一密室所藏之物係其主動說出云云，核無必要
，亦在判決理由內加以說明。因認上訴人之犯行事證明確堪以認定。核上訴人之所為
係犯修正前肅清煙毒條例第五條第一項之運輸毒品罪、懲治走私條例第二條第一項之
私運管制物品進口罪、修正前槍彈藥刀械管制條例第七條第二項之未經許可運輸手
槍罪及同條例第十一條第一項之未經許可運輸彈藥罪、刑法第二百十四條使公務員登
載不實罪、國家安全法第六條第一項違反同法第三條第一項規定未經許可入出境罪、
台灣地區與大陸地區人民關係條例第八十條第一項違反同法第二十八條第一項中華民
國船舶非經主管機關許可，不得航行至大陸地區之罪。其所犯上開修正前肅清煙毒條
例第五條第一項之運輸毒品罪、懲治走私條例第二條第一項私運管制物品進口罪、修
正前槍彈藥刀械管制條例第七條第二項之未經許可運輸手槍罪及同條例第十一條第
一項之未經許可運輸彈藥罪，為一行為觸犯數罪名之想像競合犯，依法應從一重依修
正前肅清煙毒條例第五條第一項之運輸毒品罪處斷。又其所犯修正前肅清煙毒條例第
五條第一項之運輸毒品罪與上揭使公務員登載不實罪、違反國家安全法之罪、違反台
灣地區與大陸地區人民關係條例之罪間，具有方法結果之牽連關係，依法應從一重之
修正前肅清煙毒條例第五條第一項之運輸毒品罪處斷。另公訴人對上訴人所犯刑法第
二百十四條使公務員登載不實罪、違反國家安全法第六條第一項違反同法第三條第一
項規定未經許可入出境罪、台灣地區與大陸地區人民關係條例第八十條第一項違反同
法第二十八條第一項中華民國船舶非經主管機關許可，不得航行至大陸地區之罪，雖
未據起訴，惟此與起訴部分，有方法結果之牽連犯關係，自為起訴效力所及，法院自
得一併審判。又公訴人認上訴人係自澎湖花嶼附近海域運送上揭毒品海洛因、槍枝及
子彈，雖與上訴人實際上係自中國大陸汕頭港附近海域運送之事實不符，惟上訴人所
運送之物品同一，僅因起運點係在台灣地區內或台灣地區外致適用法條有異，法院自
得依上訴人實際上起運之地點適用法律。上訴人與共同被告甲○○、乙○○間，所犯
上開肅清煙毒條例第五條第一項之運輸毒品罪、懲治走私條例第二條第一項之私運管
制物品進口罪、修正前槍彈藥刀械管制條例第七條第二項之未經許可運輸手槍罪及
同條例第十一條第一項之未經許可運輸彈藥罪間，有犯意之聯絡及行為之分擔，應論
以共同正犯。上訴人與汪國才間就上開所犯修正前肅清煙毒條例第五條第一項之運輸
毒品罪、懲治走私條例第二條第一項之私運管制物品進口罪間，亦有犯意聯絡及行為
分擔，應論以共同正犯。另上訴人與甲○○、乙○○等所運送之槍、彈固與毒品海洛
因同屬管制進出口之物品，惟同時運送不同之管制物品進口，就所犯懲治走私條例第
二條第一項之私運管制進口罪，應僅成立一罪。又槍彈藥刀械管制條例於八十六年
十一月二十四日修正公布，另肅清煙毒條例亦於八十七年五月二十日公布修正為毒品
危害防制條例，並自八十七年五月二十二日起施行，上訴人上開行為所犯之罪，修正
後之刑度均較高，依刑法第二條第一項但書規定，均應適用較有利於上訴人之修正前
條例處罰。查上訴人有如上開事實所示犯罪科刑及執行情形，為其所供承，並有原審
法院被告全國前案紀錄表可憑，其受有期徒刑之執行完畢後，五年以內再犯有期徒刑
以上之本罪，為累犯，惟其所犯既從一重論處運輸毒品罪，該罪之法定本刑為死刑或
無期徒刑，依法不得加重。因而撤銷第一審關於上訴人部分不當之判決，援引修正前
肅清煙毒條例第五條第一項、第十二條前段、第十三條第一項，懲治走私條例第二條
第一項、第十一條、第十二條，修正前槍彈藥刀械管制條例第七條第二項、第十一
條第一項，國家安全法第六條第一項，台灣地區與大陸地區人民關係條例第八十條第
一項，刑法第十一條前段、第二條第一項但書、第二十八條、第二百十四條、第五十
五條、第四十七條、第三十七條第一項、第三十八條第一項第一款，罰金罰鍰提高標
準條例第一條（漏引）之規定，論上訴人以共同運輸毒品之罪，並為累犯，復以上訴
人已有多次走私前科，竟仍為本件犯行，而所運輸之毒品等物若流入台灣地區，其將
貽害社會既深且鉅，本應科處極刑以與社會永久隔絕，惟審酌上訴人僅係貪圖五十萬
元酬勞而受僱於甲○○、乙○○運輸毒品，且於法務部調查局調查人員追查時主動引
導起出海洛因及槍彈，嗣後並供出本案之販賣者，犯罪後之態度良好等一切情狀，量
處上訴人無期徒刑，並依法宣告褫奪公權終身，以昭戒。又上訴人所有之「新益豐
十二號」漁船（船籍證字號為ＡＳ字第○四三六六號）壹艘，係供走私犯罪之用，「
中國沿海航路圖集」一冊，係共犯汪國才所有供為本件走私犯罪標示接運地點用，屬
共犯走私犯罪之用，均依修正前肅清煙毒條例第十三條第一項規定諭知沒收；扣案之
毒品海洛因一百七十八塊（驗餘毛重六一‧五九公斤，淨重五九‧○九公斤）依修正
前肅清煙毒條例第十二條前段諭知沒收銷燬之；扣案手提袋二只，係上訴人、甲○○
、乙○○運輸毒品犯罪行為所用之物，另上訴人因運輸毒品所得十萬元，係因犯運輸
毒品罪所得之財物，均應依修正前肅清煙毒條例第十三條第一項宣告沒收；手槍（含
彈匣二個）、子彈七十八發（原為八十二發，經送鑑定試射四發）均係違禁物，依刑
法第三十八條第一項第一款宣告沒收，試射後所剩彈殼四個，已非違禁物，毋庸沒收
，亦予明。經核原判決關於丙○○部分於法尚無違誤。丙○○上訴意旨各節，或為
單純事實之爭執，或於不影響判決主旨之事項，或對原審認事採證、量刑之職權行使
，任意指摘為違法，均非有理由，丙○○之上訴應予駁回。
據上論結，應依刑事訴訟法第三百九十七條、第四百零一條、第三百九十六條第一項
，判決如主文。
中      華      民      國     九十     年      十      月     十一     日
                              最高法院刑事第九庭
                                  審判長法官  莊  登  照
                                        法官  洪  明  輝
                                        法官  黃  一  鑫
                                        法官  魏  新  和
                                        法官  林  秀  夫
      右正本證明與原本無異
                                              書  記  官
中      華      民      國     九十     年      十      月     十五     日


司法院資訊處製作；財團法人民間司法改革基金會備份。
